【裁判字號】    99,上易,1784
【裁判日期】    991020
【裁判案由】    贓物
【裁判全文】
臺灣高等法院刑事判決                99年度上易字第1784號
上  訴  人  臺灣士林地方法院檢察署檢察官
被      告  丙○○
選任辯護人  簡志海  律師
上列上訴人因被告贓物案件，不服臺灣士林地方法院99年度簡上
字第41號，中華民國99年6 月11日第一審判決（聲請簡易判決處
刑起訴案號：臺灣士林地方法院檢察署98年度偵字第13312 號）
，提起上訴，本院判決如下：
    主  文
上訴駁回。
    理  由
一、公訴意旨略以：被告丙○○係址設臺北市○○區○○路3 段
    187號2樓之品光數位科技有限公司（下稱品光公司）負責人
    ，明知邱福裕（所涉竊盜部分，業經原審99年度審易字66號
    判處罪刑）於民國98年8月11日晚上7時許，將竊得丁○○所
    有之華碩廠牌筆記型電腦1 台持至品光公司變賣求售，係來
    路不明的贓物，被告丙○○竟以新台幣（下同）3000元予以
    買受；邱福裕又於同年月13日晚上7 時許，將竊得乙○○所
    有acer廠牌筆記型電腦1台、motorolaV3型手機1支、戊○○
    所有華碩廠牌筆記型電腦1 台，持至品光公司，被告丙○○
    明知為贓物，仍分別以3000元、500 元、3000元之價格故予
    買受；於同年月15日晚上7 時許，邱福裕又持竊得之甲○○
    所有NOKIA廠牌N82型行動電話1支至品光公司，丙○○以300
    0故予買受，因認被告涉犯故買贓物罪嫌。
二、按犯罪事實應依證據認定之，無證據不得認定犯罪事實；不
    能證明被告犯罪者，應諭知無罪之判決，刑事訴訟法第154
    條第2 項、第301條第1項分別定有明文。又所謂認定犯罪事
    實之證據，係指足以認定被告確有犯罪行為之積極證據而言
    ，如未發現相當證據，或證據不足以證明，自不能以推測或
    擬制之方法，以為裁判基礎。又認定不利於被告之事實，需
    依積極證據，茍積極證據不足為不利於被告事實之認定時，
    即應為有利於被告之認定，更不必有何有利之證據。再者，
    刑事訴訟上證明之資料，無論其為直接證據或間接證據，均
    須達於通常一般人均不致於有所懷疑，而得確信其為真實之
    程度，始得據為有罪之認定，若其關於被告是否犯罪之證明
    未能達此程度，而有合理性懷疑之存在，致使無從形成有罪
    之確信，即不得遽為不利被告之認定（最高法院76年臺上字
    第4986號判例參照）。次按刑法故買贓物罪之成立，固必以
    他人犯有財產上之犯罪為前提，且行為人主觀上必須對其所
    收受之物係他人為財產犯罪所得之物有所認識，並進而故買
    ，始具故買贓物之故意，如不能證明行為人有贓物認識，雖
    予以故買，即無由成立該犯罪。再按除刑法針對故買贓物行
    為設有處罰之規定外，我國並未禁止二手物品之交易買賣，
    然鑑於此類交易金額非鉅，買受者多僅就產品外觀之新舊、
    有無損壞及功能是否故障等進行估價，出賣人亦無須負擔產
    品維修、保固或更換瑕疵品等售後服務，性質上屬於一次性
    之交易活動，且買受人並無足夠能力得以針對出賣人身分、
    產品來源等進行確實之徵信，故有採取類如「出具讓渡書」
    之方式進行交易者，即由出賣人以書面聲明交易標的之來源
    正當、並非盜贓等事項，作為雙方權利義務之憑據，此種情
    形，苟無特別情事足資認定買受人主觀上已經認知標的物之
    來源有疑猶利用讓渡書藉以規避不法之情事，仍應認此舉業
    已符合前述徵信程序之要求。刑法第349 條關於贓物罪之規
    定，係針對行為人故意收受、搬運、寄藏、故買或牙保贓物
    ，而在事後助成他人財產犯罪目的之惡性予以處罰，並非藉
    此課一般人民以協助追贓之責。從而故買贓物之罪責成立與
    否，實取決於能否積極證明行為人於收受該財產標的時，對
    於該標的物之不明來源具有認識，並出於犯罪之故意予以收
    受，致使原所有權人難以追及或回復，而非以被告是否「以
    低價故買」、「無法提出出賣者之真實姓名年籍以供查證案
    情」等為斷。苟未可證明被告自始有此犯意，縱然該標的物
    確為被告所持有、使用或購入，均無從推斷被告於持有標的
    物之初，主觀上即具有贓物之不法認識。蓋關於電腦設備之
    購買、轉售，核與機車、汽車等須受法定監理、過戶等移轉
    登記公示制度之拘束，並隨時受有員警依法查核車籍資料者
    不同，自難以課予買受人較高度注意義務；且參以時下我國
    社會流通交易之二手電腦數量、式樣繁多，倘非經由特定操
    作程序（如查閱軟體程式之註冊使用人）或於機身使用足資
    識別之名稱、標誌，尚難徒以外觀型態即可輕易判斷來源之
    合法性，先予敘明。
三、本件公訴人指被告涉有故買贓物罪嫌，無非係以被告丙○○
    坦承於前揭時、地向邱福裕購買上開贓物，且未能提供該買
    賣切結書，未留客戶資料、證人邱福裕於警詢中供稱被告沒
    有追問贓物來源；復於偵查中供述第1次收購時有填收購單
    ，第2次以後就沒有再看證件之情、證人賴弘棋之供述，及
    公務電話紀錄表等，為其主要論據。然訊據被告丙○○固坦
    承有於上開時、地，分別以上開價格向邱福裕購買上述筆記
    型電腦及手機等物，惟堅決否認有故買贓物之犯意，辯稱：
    邱福裕到品光公司販售上開物品時，伊有核對其證件，也有
    請其填寫書面資料，並不知所收購的是贓物，後來雖警察要
    伊提出該書面，但因伊將該書面遺失找不到而無法提出等語
    ，被告選任辯護人則辯護稱：被告經營之品光公司主要營業
    項目之一即為收購二手電腦產品，被告每天自不同人處收購
    之品項約達20至30件，每月約達800至900件，難免買到1、2
    件贓物，被告主觀上並無贓物之認識等語。
四、經查：
  (一)系爭筆記型電腦及手機等物，均為邱福裕分別竊自被害人丁○○、乙○○、戊○○、甲○○住處等事實，業據證人邱福
    裕於警詢、偵查中供述明確（見98年偵字第13312 號卷第11
    、64-67 頁），核與證人即被害人丁○○、乙○○、戊○○
    、甲○○分別於警詢、偵查中證述之情節（98年偵字第1331
    2號卷第25-27、28-30、31-33、34-36、64-67頁參照）相符
    ，應堪採信。而邱福裕在竊得系爭筆記型電腦及手機後，分
    別於上述時間攜至品光公司以前述價格販售予被告等情，則
    據被告供認不諱，亦核與證人邱福裕於警詢、偵查中供述之
    情節（見98年偵字第13312號卷第12-13、66頁）相符，且徵
    以證人邱福裕於原審審理時復證稱：伊在警詢時所稱之出售
    價格因那陣子伊在施用K他命，所以當時已沒有什麼印象了
    ，伊只是說一個大概價格，並不確定，被告上開供承之收購
    價格應屬無誤等語（見原審簡上卷第71、73-74頁參照），
    足認被告供述其向邱福裕收購之價格，應堪採信。故本件所
    應探討者，係被告在買受邱福裕所販售上開物品時，其主觀
    上是否對該等物品係贓物有所認識，進而故買之。
  (二)依證人邱福裕於偵查及原審審理時證稱：伊是在網路上搜尋
    二手電器拍賣才看到品光公司刊登的廣告，之前完全不認識
    被告，曾三次拿前揭筆記型電腦及手機等物至品光公司出售
    ，都是跟被告接洽，被告第一次有要看伊的證件，有拿單子
    給伊填個人資料，再拿證件影本給被告看，被告也有拿收購
    單給伊寫，再拿伊的證件核對。跟被告說這些出賣的二手商
    品有些是伊的，有些是朋友託賣，沒有告訴被告說該電子商
    品是贓物。第二次去品光公司賣電腦時，被告仍有要求寫切
    結書，並要求寫個人的資料，但伊跟被告說上次有寫過個人
    資料，被告想起來就沒有要看伊之證件，被告還是要伊寫一
    張物品交易切結書，因此第二次伊有寫切結書，被告當時有
    對一下，看一下伊；第三次去品光公司販賣贓物時也有再寫
    物品交易單，個人資料的部分被告還是有問，但因伊之證件
    正本在台中，怕弄丟所以攜帶證件影本...第一次被告有問
    說為何要賣電腦，伊說家裡要換電腦，被告說新電腦也可以
    在他那邊買，第二次去時才說是朋友託伊賣，第三次去時伊
    沒有什麼印象被告有無特別問，好像都會問一下，說怎麼又
    來了，要賣什麼，伊告訴被告說東西是朋友託賣的，被告有
    問朋友怎麼知道東西要來這裡賣，伊跟被告說因為之前有來
    賣過東西，朋友知道後覺得價格含蠻公道的，所以朋友託伊
    來賣，當時是伊騙被告，所以被告也不知道東西來源，被告
    並沒有懷疑說來路不明而出的買價比較便宜一點，所以被告
    估價並開價後詢問伊要不要賣，並給伊看一個價格表格，伊
    對電腦不瞭解，其實也看不懂，伊有跟被告討價還價，跟被
    告說沒有辦法再高一點嗎？被告解釋說電腦年份有點舊、配
    備有點差，但當時的心態只要被告提高一下價錢，如果真的
    不提高也沒關係，只要可以拿到錢就好了，被告就像對待一
    般客人一樣。因為伊是小偷，心態上是可以賣錢取得現金就
    好...被告有把電腦拆一下看是不是好的，檢查能否開機，
    開機後看一下配備，有把電腦轉給伊看...伊第一次離開前
    被告有說如果伊有朋友電腦要換新，舊的可以在這邊賣，新
    的可以在這邊買...會選擇三次都去被告公司賣贓物，是因
    為那裡離圓山捷運站很近，交通比較方便等語（見98偵字第
    13312號卷第91-93頁、原審簡上卷第66-77頁），參以證人
    邱福裕於被告素昧平生，雙方並無嫌隙，應無故意誣陷、或
    迴護被告，而自陷偽證罪責，是其上開證言自有相當之可信
    度。據上可知，邱福裕第一次持華碩廠牌筆記型電腦1台至
    品光公司販售時，被告即要求檢視核對其身分證件並要要求
    其填寫姓名、年籍等個人資料，並有詢問來源，要求邱福裕
    寫收購單，而邱福裕當時係欺騙該物品為自己的二手貨物要
    脫手換新，並未告知係竊盜所得之贓物；邱福裕第二次持ac
    er廠牌筆記型電腦1台、motorolaV3型手機1支至品光公司脫
    售時，被告也要求伊寫物品交易切結書，並也表示要邱福裕
    寫個人資料，但經邱福裕提示曾經寫過因而未再重複填寫，
    被告對於收購的物品詢問來源時，邱福裕再度欺騙被告該物
    品為朋友請求託售，亦未告知係竊盜所得之贓物；邱福裕第
    三次持NOKIA廠牌N82型行動電話1支至品光公司脫售時，被
    告也要求伊寫物品交易切結書，並也表示要邱福裕寫個人資
    料，但經邱福裕提示曾經寫過因而未再重複填寫，被告對於
    收購的物品詢問來源時，邱福裕再度欺騙被告該物品為朋友
    請求託售，亦未告知係竊盜所得之贓物之事實，應屬明確。
    而邱福裕所填載之交易切結書部分事後因被告遺失而無法提
    出，惟證人邱福裕既已證稱被告三次收購貨物均有要求伊填
    載收購單或交易切結書，且依被告於偵查中所提出供客人簽
    署之空白切結書內容以觀，確係載明出賣人「本人確實讓渡
    無訛，保證非贓物且功能一切正常，為個人所有」等字樣（
    見98偵字第13 312號卷第81頁），足認被告當時即以上開書
    面聲明交易標的之來源正當、並非盜贓等事項，作為雙方交
    易之權利義務憑據。再徵以被告與邱福裕之三次交易過程被
    告均有要求核對身分證件，且均實地測試機器、檢查規格，
    並提出參考價目表並向邱福裕解釋定價參考因素，而邱福裕
    亦當場有議價之行為，被告並告知邱福裕日後如有需換新機
    或修理舊機均可至其品光公司來。又邱福裕雖三次均選擇被
    告之品光公司兜售贓物，乃緣於品光公司所在地係在捷運附
    近，交通於邱福裕言較為便利，非因被告有收購贓行為而使
    邱福裕得至該處銷贓所致，凡上種種，均屬核與一般正常二
    手電腦物品之交易過程之常情無所違背。本件尚無特別情事
    足資認定被告主觀上已經認知標的物之來源有疑猶利用讓渡
    書藉以規避不法之情事，復難課予被告較如前揭車輛交易中
    具有車籍公示登記制度保護之較高度注意義務，是仍應認被
    告此舉業已然符合交易過程中徵信程序之要求，則其辯稱並
    無贓物之認識，尚非無據。
  (三)又證人即本件承辦員警賴弘棋經書記官電詢製作之公務電話
    紀錄表及偵查中雖均陳證稱：伊於製作筆錄時有向被告要求
    提出客戶切結書，惟被告無法出示，所以才將被告帶回警局
    ，且因被告無法出示收購物品清單，並有嫌疑人指證是將贓
    物拿到被告店裡出售，所以將案件皆移送偵查，沒有再向被
    告要切結書等語（見98偵字第13312 號卷第92至93頁），惟
    被告已陳明該等文件確因遺失而無法提出，而證人邱福裕亦
    已表明被告有要求其填具收購單及切結書無訛，再參諸被告
    所經營品光公司係專營新品及二手電腦零售業務，以二手電
    腦於交易市場流通廣泛迅速之實際情形言，被告每月收購之
    二手電腦數量勢必非微，且其既要求邱福裕填具切結書後，
    仍因疏忽而遺失該書面，益見其於買賣當時不知所收購之物
    來源有疑，否則僅可刻意保留以供日後舉證之用。故證人賴
    弘棋上揭證言、公務電話紀錄表，僅得證明被告因遺失無法
    提出上開證明時之處理過程，尚非可資證明被告有贓物之認
    識。
  (四)再者，被告雖於原審中供承被害人丁○○華碩電腦是以3000
    元收購，收購後約4 天在網路上以6000元賣出，中間利得是
    3000元；被害人乙○○acer品牌的筆記型電腦是用3000元收
    購，約一週後在網路上以4999元賣出，利潤是1999元，另乙○○之摩托羅拉的手機用500 元購入，約4天後用800元賣出
    ，被害人戊○○的華碩筆記型電腦以3000元買入，約十天後
    在網路上以5500 元賣出，被害人甲○○枝NOKIA的手機是以
    3000元買入，5 天後在網路上以5000元賣出等語（見原審簡
    上卷第44頁），可認被告所販出之上開贓物，筆記型電腦部
    分利得約介於1999元至3000元間，手機部分利得約各為300
    元及2000元，惟按二手電子類產品業如筆記型電腦、手機等
    物，本即可能因其使用期間、新舊程度、品像、外觀、規格
    、產品週期等因素各有差異，而有不同之市場價格及交易獲
    利模式，參以被告出售二手電子商品與客戶後，尚且提供七
    日之保固服務，二手商品於收購時有未經發現之瑕疵存在，
    則該部分風險由被告自己承擔，且收購二手商品後若滯銷售
    不出去，亦由被告承擔庫存壓力，因此利潤部分會抓高一點
    ，亦據被告於原審審理時供述明確（見原審簡上卷第84-85
    頁），是被告既然在與邱福裕商討價格時，提出參考價目表
    解釋定價參考因素，顯見其收購二手商品時已有一定標準，
    顯難認有悖離中古市場價格而為出價之情。且被告在承擔二
    手商品售出後之瑕疵擔保責任以及收購後滯銷之風險，上開
    利潤衡諸常情亦非暴利，僅堪認係評估承擔之風險後採擷之
    合理利潤，尚無從據此為被告不利之認定。
  (五)至被告雖於原審中曾為認罪之陳述（見原審審簡卷第12頁）
    ，惟觀諸被告於該次審訊仍堅稱伊並無收受贓物之意圖，並
    供稱當時有寫賣賣契約並留下對方資料，也有詢問對方為何
    有那麼多台筆記型電腦，對方說是家人要淘汰，以後不會再
    犯，請法院給予自新機會而表願意認罪等語，則被告該此所
    辯係承其一貫之辯解，就其前後供述全部意旨觀之，除「我
    願意認罪」外，俱無承認犯罪之意思，況原審於被告陳稱「
    我願意認罪」之陳述後，未進一步就本件構成犯罪之意圖及
    構成要件行為詢問被告，自難僅憑「我願意認罪」之陳述，
    而忽略其為之辯解，即謂其坦承犯罪。是被告此不利已「認
    罪」之陳述，自無法採為認定被告犯罪之依據，併此敘明。
  (六)綜上所述，公訴人所舉上開事證，均無法證明被告主觀上有
    贓物之認識，進而故買之。此外，復查無其他積極證據足資
    證明被告犯罪，原審以不能證明被告犯故買贓物罪，而諭知
    其無罪之判決，經核並無違誤，檢察官上訴意旨雖指被告向
    同一人短時間收購5項贓物，顯非一次性交易，難認符合徵
    信程序之要求，且收購時未盡查證之能事、復未留存任何文
    書，縱無直接故意，亦已達未必故意。另合理利潤全憑被告
    一面之詞，並無交易紀錄、商場定價行情可考等語，指摘原
    判決不當。然被告收購時已先後要求邱福裕檢視核對身分證
    件、填寫姓名、年籍等個人資料，並書立收購單、或交易切
    結書，且對於物品亦有詢問來源，係因邱福裕偽稱物品係屬
    合法，而使被告依其經營商店之一般流程收購，俱如前述，
    凡此即難認被告短時間收購系爭二手商品有未盡查證、徵信
    之責。另邱福裕確有簽立上開文件，亦可從買賣雙方一致供
    證述證明之，自不得以被告遺失該等文件，逕推認被告有可
    疑之處。再者，依被告在與邱福裕商討價格之過程，有提出
    參考價目表解釋定價參考因素，顯見其收購二手商品時已有
    一定標準，且卷內尚無被告以遠低於中古市場價格而為收購
    之任何事證，而檢察官既未能就此舉證，自應為被告有利之
    認定。是本件上訴，為無理由，應予駁回。
據上論斷，應依刑事訴訟法第368條，判決如主文。
本案經檢察官鄭龍照到庭執行職務。
中    華    民    國    99    年    10    月    20    日
            刑事第二十二庭審判長法  官  郭雅美
                                法  官  李麗珠
                                法  官  洪于智
以上正本證明與原本無異。
不得上訴。
                                書記官  強梅芳
中    華    民    國    99    年    10    月    21    日

司法院資訊處製作；財團法人民間司法改革基金會備份。
